【裁判字號】    99,訴,37
【裁判日期】    991230
【裁判案由】    返還不當得利
【裁判全文】
臺灣桃園地方法院民事判決                99年度訴字第37號
原      告    楊廷琦
              楊瑞玉
              楊捷三
              楊繩武
              楊青俊
              楊兆庚
              楊文彬
              楊欣澄
              楊欣儀
訴訟代理人    陳淑芬律師
被      告    簡振輝即振生醫院
訴訟代理人    江松鶴律師
被      告    林榮輝
上當事人間請求返還不當得利等事件，本院於民國99年12月6 日
言詞辯論終結，判決如下：
    主      文
原告之訴及假執行之聲請均駁回。
訴訟費用由原告負擔。
    事實及理由
壹、程序部分：
一、按訴狀送達後，原告不得將原訴變更或追加，但基礎事實同
    一者、該訴訟標的對於數人必須合一確定時，追加其原非當
    事人之人為當事人者，或不甚礙被告之防禦及訴訟之終結者
    ，不在此限，民事訴訟法第255 條第1 項第2 款、第5 款、
    第7 款定有明文。查：楊瑞玉以次8 人於本院審理中本於共
    有法律關係追加成為原告（見本院卷第98頁），固為被告振
    生醫院即簡振輝所不同意。惟各共有人對於第三人，得就共
    有物之全部，為本於所有權之請求。但回復共有物之請求，
    僅得為共有人全體之利益為之，民法第821 條定有明文。是
    部分共有人起訴請求回復共有物時，所受之本案判決對於他
    共有人亦有效力。如部分共有人共同起訴，該訴訟標的對於
    共同訴訟之各人，在法律上必須合一確定，為類似必要共同
    訴訟（最高法院81年度台上字第2769號判決參照），是楊瑞
    玉以次8 人於本院審理時追加為原告，就起訴聲明請求拆除
    招牌返還土地部分，該追加原告與訴訟標的有合一確定必要
    ，應予准許；就起訴聲明請求返還不當得利部分，楊瑞玉以
    次8 人所為主張與原告楊廷琦起訴之基礎事實同一，且訴訟
    資料得以援用，亦應准許。
二、次按「訴狀送達後，原告不得將原訴變更或追加他訴。但有
    下列各款情形之一者，不在此限：．．二、請求之基礎事實
    同一者。三、擴張或減縮應受判決事項之聲明者。」，為民
    事訴訟法第255 條第1 項第2 款、第3 款所明文規定。經查
    ，本件原告原起訴之聲明為：(一)被告簡振輝、振生醫院應連
    帶給付原告及其他共有人新台幣（下同）1,184,000 元，及
    自起訴狀繕本送達之翌日起至返還土地之日止，按月給付19
    ,734元。(二)被告林榮輝應給付原告及其他共有人74,000 元
    ，及自起訴狀繕本送達之翌日起至返還土地之日止，按月給
    付1,234 元。(三)就前一、二項判決原告願供擔保，請求准予
    提供擔保宣告假執行。嗣於民國99年3 月25日以書狀追加原
    告楊瑞玉以次8 人，並聲明：(一)被告簡振輝、振生醫院應連
    帶給付原告1,184,000 元，及自起訴狀繕本送達之翌日起至
    不通行原告坐落桃園縣桃園市○○段北門埔子小段7-34、7-
    35地號土地之日止，按月給付19,734元。(二)被告林榮輝應給
    付原告74,000元，及自起訴狀繕本送達之翌日起至不通行原
    告坐落桃園縣桃園市○○段北門埔子小段7-34、7-35地號土
    地之日止，按月給付1,234 元。(三)就前一、二項判決原告願
    供擔保，請求准予提供擔保宣告假執行。嗣經本院囑託桃園
    縣桃園地政事務所測量系爭建物實際占有系爭土地之面積後
    ，依測量結果，原告於99年7 月7 日具狀變更聲明為：(一)被
    告簡振輝、振生醫院應連帶給付原告1,181,485 元，及自起
    訴狀繕本送達之翌日起至返還土地之日止，按月給付19,671
    元。(二)被告林榮輝應給付原告173,010 元，及自起訴狀繕本
    送達之翌日起至返還土地之日止，按月給付2,884 元。(三)被
    告簡振輝、振生醫院應將坐落桃園市○○段北門埔子小段7-
    34、7-35地號土地內如附圖所示A 、B 部分面積0.65平方公
    尺、0.4 平方公尺之招牌拆除騰空，將土地返還原告。(四)被
    告林榮輝應將坐落桃園市○○段北門埔子小段29地號土地內
    如附圖所示D 部分面積0.2 平方公尺之招牌拆除騰空，將土
    地返還原告。(五)就前一、二項判決原告願供擔保，請求准予
    提供擔保宣告假執行。另原告於99年8 月16日言詞辯論期日
    當庭撤回前述更正後聲明第(四)項拆除招牌部分之請求。又於
    99年11月25日言詞辯論期日更正被告振生醫院為「振生醫院
    即簡振輝」，及變更聲明第(一)項為「被告振生醫院即簡振輝
    應給付原告1,181,485 元，及自起訴狀繕本送達之翌日起至
    返還土地之日止，按月給付19,671元。」。另於99年12月6
    日言詞辯論期日，當庭撤回聲明第(三)項拆除招牌部分。核其
    訴之聲明變更僅擴張或縮減應受判決事項聲明，揆之首揭說
    明，其所為訴之追加、變更，應予准許。
三、末按不變更訴訟標的，而補充或更正事實上或法律上之陳述
    者，非為訴之變更或追加，民事訴訟法第256 條定有明文。
    經查，本件原告於起訴時原主張被告應負賠償責任之法律依
    據為民法第184 條、第179 條、第767 條、第787 條及第78
    8 條規定，嗣於99年11月1 日及99年12月6 日言詞辯論期日
    撤回民法第184 條、第767 條之主張（見本院卷第233 、28
    1 頁），核其所為，僅係更正法律上之陳述，非為訴之變更
    ，併予敘明。
貳、實體部分：
一、原告主張：
（一）坐落桃園縣桃園市○○段北門埔子小段29、7-34、7-35地
      號等三筆土地（系爭三筆土地），係訴外人楊作霖所有，
      嗣楊作霖於98年8 月4 日過世後由原告等共同繼承，且並
      未辦理分割遺產。原告所有系爭7-34、7-35地號二筆土地
      係空地，並與被告振生醫院即簡振輝所有之系爭7-82、7-
      83地號土地相毗鄰，而系爭7-82、7-83地號土地上分別有
      829 建號（門牌號碼：桃園縣桃園市○○路○ 段288 號）
      及464 建號（門牌號碼：桃園縣桃園市○○路○ 段290 號
      ）之建物，被告振生醫院即簡振輝所有二戶建物現設立振
      生醫院經營中，振生醫院旁邊即永樂街，但被告卻以原告
      之土地專供為己用供員工、病患等出入使用，而被告林榮
      輝所有之831 建號房屋（門牌號碼：桃園縣桃園市○○路
      ○段314 號）亦必須通過原告所有系爭29地號土地始能對
      外通行。原告所有之上開系爭三筆土地地目均為田，是系
      爭土地並非道路用地或是預定計畫道路，且政府迄今仍未
      徵收系爭土地，而被告土地皆無臨道路均使用原告所有之
      系爭土地作為渠等聯絡道路出入使用。又無權占有他人土
      地可獲得相當於租金之利益，被告無權占用系爭土地，致
      原告對之無法使用收益，被告顯屬無法律上之原因而受利
      益致原告受有損害，原告自得依民法第179 條、第787 條
      及第788 條之規定，請求被告返還起訴前5 年起至返還土
      地之日止相當於租金之不當得利，及自起訴後至返還土地
      之日止，按月給付原告相當於租金之損害等語。並聲明：
      (一)被告振生醫院即簡振輝應給付原告1,181,485 元，及自
      起訴狀繕本送達之翌日起至返還土地之日止，按月給付19
      ,671元。(二)被告林榮輝應給付原告173,010 元，及自起訴
      狀繕本送達之翌日起至返還土地之日止，按月給付2,884
      元。(三)願供擔保請准宣告假執行。
（二）對被告抗辯之陳述:
      訴外人翁文明生前向訴外人楊秋發（原告之祖父）購買土
      地時，道路預定地不買，楊秋發為讓翁文明有路可通行，
      故已講明「乙方非出賣土地與出賣人甲方買土地前段尚未
      開墾為道路（即系爭7-25地號土地），故乙方願意自永樂
      街順延之土地永遠留出寬度壹拾五台尺付甲方通路使用不
      得異議」，該契約所定係毗鄰永樂街土地留寬壹拾五台尺
      做為通路，並非約定系爭7-25地號土地全部作為通路使用
      。又被告主張該契約「買賣契約書第拾一條約定：依契約
      第貳條第壹項交款後乙方需應甲方之方便給付建築同意書
      ，但約定殘款全部付清後甲方始能蓋建房屋」乙節，係因
      楊秋發將出賣土地內有預定道路地部分之土地提出分割，
      礙於土地分割程序時間需長者數月，故完成分割登記之時
      間非揚秋發所能控制，而翁文明購買上開土地係為了要申
      請建築執照構築房屋，申請建照執照非土地所有權人必須
      提出土地所有權人之同意始能申請，所以才約定「乙方需
      應甲方之方便給付建築同意書」，並非楊秋發同意系爭7-
      25地號土地全部同意翁文明及其後手使用土地。另桃園地
      方法院檢察署檢察官97年度偵字第1697 7號不起訴處分書
      認定訴外人翁福來無僅係對一時利用或與他人共同使用，
      並繼續使用或排他使用之意思，即非竊佔罪，而以罪證不
      足為不起訴處分，並非認定翁福來有權使用該案系爭土地
      。退步言，翁文明生前有權使用十五台尺土地，該土地亦
      非本案系爭土地，更非本案被告可以使用系爭土地之權源
      ，原告及原告之被繼承人並無同意被告使用系爭土地，被
      告應給付適用系爭土地所得之不當得利之利益。
二、被告振生醫院即簡振輝部分：
（一）被告並無不當得利，亦無占用系爭7-34、7-35地號土地專
      供為己用等事宜。被告就坐落於桃園市○○段北門埔子小
      段7-83、4-56、4-59地號土地及其上464 建號建物（門牌
      號碼：桃園市○○路○ 段290 號），係被告於74年間從訴
      外人謝曾月鳳買賣而來。被告於67年間即於被告所有位於
      桃園市○○路○ 段288 號開設振生醫院，從事外科醫療工
      作迄今已三十餘年，而依起訴狀所附之照片並無法證明被
      告有何占用之情事，依舉證之原則請原告舉證。
（二）依桃園縣政府99年4 月6 日函覆鈞院並檢送之使用分區證
      明書可知，系爭7-34、7-35地號土地係桃園擴大修定都市
      ○○○道路用地，可見系爭土地係既成道路供公眾通行，
      且系爭土地上之柏油係為桃園市公所所鋪設。另翁福來於
      桃園地檢署97年度偵字第2191號竊佔案件所提之答辯略以
      ：「被告（即翁福來）通行使用系爭土地係經告訴人之前
      手即其父楊秋發同意…告訴人所有之系爭7-25地號土地與
      被告所有7-76地號土地相鄰，雖其位置坐落在被告所有上
      開7-76地號土地與桃園縣桃園市○○路○段間，惟告訴人
      之前手即其父楊秋發於55年1 月29日出售7-76地號土地予
      被告之父翁文明時，早知系爭土地係預定道路用地並同意
      永久供通行使用，嗣因被告之父翁文明買受後欲在7-76地
      號土地建築房屋，然因建築基地與建築線（三民路二段）
      並未相連接，告訴人之父楊秋發還依買賣契約第11條之約
      定出具『建築同意書』，使被告之父翁文明得以在其上建
      築房屋」。從而，原告之訴顯無理由。又原告對翁福來提
      起竊佔之告訴，業經桃園地檢署以97年偵字第16977 號為
      不起訴處分在案，該不起訴處分書明載「…再自常理以觀
      ，該7-25號土地15台尺外之道路預定用地自2 、30年前即
      作道路使用（然未徵收）…」，顯見原告所有之系爭7-34
      、7-35地號土地係道路預定地，並自2 、30年前即作道路
      使用，被告當可通行並無占用。被告並無不當得利，縱有
      不當得利原告以土地之申報地價百分之十計算不當得利，
      顯屬過高等語，資為抗辯。聲明：原告之訴及假執行之聲
      請均駁回。如受不利益判決願供擔保請准宣告免為假執行
      。
三、被告林榮輝部分：
    系爭桃園市○○段北門埔子小段29地號土地內面積約5 平方
    公尺（1 坪多）係在被告所有桃園市○○路○段314 號房屋
    前面，為被告出入必經之地，被告並未佔用系爭29地號土地
    ，僅係出入之用，否則被告所有之上開土地變成袋地，房屋
    亦無法使用不能進出，依民法第787 條規定，被告自得出入
    使用上開土地。又原告依申報地價百分之十之最高金額請求
    不當得利，毫無理由。並聲明：原告之訴及其假執行聲請均
    駁回。如受不利益判決願供擔保請准宣告免為假執行。
四、兩造不爭執事項：
（一）桃園縣政府都市計畫土地使用分區（或公共設施用地）證
      明書記載坐落桃園縣桃園市○○段北門埔子小段7-34、7-
      35地號二筆土地（下稱系爭7-34、7-35地號土地）之使用
      分區○道路用地（見本院卷第147 頁）。
（二）桃園縣政府都市計畫土地使用分區（或公共設施用地）證
      明書記載坐落桃園縣桃園市○○段北門埔子小段29地號土
      地（下稱系爭29地號土地）之使用分區○道路用地（見本
      院卷第216 頁）。
（三）系爭7-34、7-35、29地號土地在99年5 月14日本院勘驗時
      ，現況均為供人、車通行使用中（見本院卷第205 頁）。
五、原告主張被告等未經原告之同意，亦無合法權源，占有使用
    系爭三比土地，依據不當得利之法律關係請求被告給付不當
    得利之價金等語。被告則以前辭置辯。經查：
（一）按當事人主張有利於己之事實者，就其事實有舉證之責任
      ，民事訴訟法第277 條前段定有明文。次按，民事訴訟如
      係由原告主張權利者，應先由原告負舉證之責，若原告先
      不能舉證，以證實自己主張之事實為真實，則被告就其抗
      辯事實即令不能舉證，或其所舉證據尚有疵累，亦應駁回
      原告之請求（最高法院17年上字第917 號判例參照）。復
      按「無法律上原因而受利益，致他人受損害者，應返還其
      利益。雖有法律上原因，而其後已不存在者，亦同」，民
      法第179 條訂有明文，是主張不當得利之要件，必須以該
      當事人無法律上之原因而受利益，致他人受損害，且該受
      利益與受損害之間有因果關係存在。而依不當得利之法則
      請求無權占有他人土地之人返還不當得利，固得以其可能
      獲得相當於租金之利益為社會通常觀念，並以該利益推估
      其所受利益（最高法院61年台上字第1695號判例意旨可資
      參照），惟仍須以無權占有他人土地，致他人受有損害為
      前提。另按對於物有事實上管領之力者，為占有人，民法
      第940 條定有明文。所謂對於物事實上管領之力，係指對
      於物得為支配，排除他人干涉，且此一概念係社會事實，
      須依社會通念斟酌外部可供認識之時空關係，包括人與物
      在場合上一定之結合關係，足認某物為某人事實上管領，
      如僅單純象徵性標示，或偶然使用，或基於地勢因使用自
      己土地而兼有使用他人土地之事實，即不得僅以使用之事
      實，逕認其使用即「占有」該土地，並致土地所有權人受
      有何損害。
（二）經查：原告所有之系爭三筆土地，地目均為田，但使用分
      區○道路用地，現供大眾通行使用（詳見本院卷第158 至
      第164 頁之勘驗筆錄）。揆諸前揭判例意旨，不當得利之
      請求，須以無權占有他人土地，致他人受有損害為前提，
      所謂占有乃係對物有事實上管領力並排除他人使用而言，
      如偶然使用，或基於土地相鄰關係因使用自己土地而兼有
      使用他人土地之事實，即不得僅以使用之事實，逕認其使
      用即占有該土地，原告復未能舉證被告曾有占用系爭土地
      排他使用等情。從而，被告等縱有因道路用地而通行使用
      系爭三筆土地之事實，惟其並非排他之使用者，尚難認被
      告等通行、使用系爭土地即係「占有」該土地，並致土地
      所有權人受有何損害，核與不當得利之要件有間。且被告
      所有之建物並未佔有原告等之系爭三筆土地，揆諸前揭判
      例意旨，難以認定被告所有系爭房地有何占有原告系爭三
      筆土地之事實。綜上，原告復未能舉證被告等占用系爭三
      筆土地排他使用，自不足以認定被告等占有使用系爭三筆
      土地而受有利益，原告主張依不當得利之法律關係請求被
      告等返還其受5 年之利益，核與不當得利之要件不符，洵
      屬無據。
六、原告主張依據民法第787 條之規定，請求被告等支付償金等
    語。被告等則以前辭置辯。經查：
（一）「公用地役關係乃私有土地而具有公共用物性質之法律關
      係，與民法上之地役權概念有間，故既成巷道須具備為不
      特定之公眾通行所必要，而於公眾通行之初，土地所有權
      人並無阻止之情事，且經歷之年代久遠而未曾中斷之要件
      始能成立公用地役關係。」此有最高法院89年度台上字第
      1020號判決足資參考。
（二）再者，原告所有之系爭三筆土地，除了供被告等通行為，
      他人亦得通行使用，被告等並無排他性之占有使用，亦經
      本院勘驗屬實，是系爭三筆土地顯係供公眾通行，而非僅
      供被告通行無訛。
（三）另系爭三筆土地的使用分區○道路用地，兩造均無意見，
      原告主張政府尚未徵收。且上揭系爭三筆土地，自桃園市
      ○○路開通以來即供公眾通行道路使用，其土地上之柏油
      亦是桃園市公所所鋪設之事實，亦為兩造所不爭執，顯見
      系爭三筆土地供通行之年代確已久遠。
（四）系爭三筆土地雖係原告所有之私有財產，惟原告或市公所
      將之開闢成道路供被告及其他不特定之公眾通行使用，且
      於被告及其他不特定之人通行期間，原告並未加以阻止，
      經歷之年代又甚久遠，已符合前揭最高法院89年度台上字
      第1020號判決所認定公用地役關係成立之要件。被告等縱
      因住屋關係而利用系爭三筆土地較為頻繁，但此係享受公
      共地役關係公法上之反射利益，原告對系爭三筆土地所有
      權之行使亦受有限制，自不得再依民法第787 條第1 項之
      規定，向被告等請求給付通行系爭土地之償金。
七、綜上所述，原告等並未舉證被告等有何占有系爭三筆不動產
    而受有利益致原告受有損害；及被告等因享受公共地役關係
    而使用土地之反射利益。從而，原告依據不當得利、袋地通
    行權人應支付償金之法律關係，請求被告給付不當得利或者
    袋地通行支付償金，均為無理由，應予駁回。原告受敗訴判
    決，其假執行之聲請即失所依據，應併予駁回
八、本件事證已臻明確，兩造其餘攻擊防禦方法，經審酌後核與
    本件判決結果不生影響，不另一一論述，附此敘明。
九、據上論結，原告之訴為無理由，依民事訴訟法第78條，判決
    如主文。
中    華    民    國    99    年    12    月    30    日
                  民事第二庭    法  官  張益銘
以上正本係照原本作成。
如對本判決上訴，須於判決送達後20日內向本院提出上訴狀。
中    華    民    國    99    年    12    月    30    日
                            書記官  郭玉芬

司法院資訊處製作；財團法人民間司法改革基金會備份。
